【裁判字號】    98,上易,362
【裁判日期】    980421
【裁判案由】    損害賠償
【裁判全文】
臺灣高等法院高雄分院民事判決         98年度上易字第362號
上  訴  人   逞興實業股份有限公司
法定代理人   甲○○
訴訟代理人   乙○○
被  上訴人   元集實業有限公司
兼法定代理人 丙○○○
共      同
訴訟代理人  紀錦隆律師
            孫大昕律師
上列當事人間損害賠償事件，上訴人對於中華民國98年11月3 日
臺灣高雄地方法院98年度訴字第1342號第一審判決提起上訴，本
院於99年4月7日言詞辯論終結，判決如下：
    主  文
上訴駁回。
第二審訴訟費用由上訴人負擔。
    事 實 及 理 由
一、上訴人主張：上訴人前於民國94年4 月21日與訴外人聯合後
    勤司令部保修署傘具製配廠（下稱聯勤廠）簽訂訂購軍品合
    約，由上訴人出售引導傘吊繩等20項軍品予聯勤廠。嗣因上
    訴人交付之引導傘吊繩等軍品，經聯勤廠驗收結果有部分未
    達標準，經聯勤廠於94年12月21日發函解除訂購軍品合約，
    並將引導傘吊繩等20項軍品退回，重新公告招標，由被上訴
    人元集公司於95年6 月5 日得標。訴外人張瑞坤為上訴人及
    高實撚織股份有限公司（下稱高實公司）之業務經理，僅負
    責貨物採購招標業務，未負責對外銷售，詎其竟擅自向元集
    實業有限公司（下稱元集公司）兜售，於95年6 月27日以高
    實公司名義以新台幣（下同）319,160 元之低價，將聯勤廠
    退回之部分合格軍品即如原判決附表（下稱附表）所示之6
    項軍品（下稱系爭軍品）出售予被上訴人元集公司，由元集
    公司交貨予聯勤廠。被上訴人丙○○○為元集公司之法定代
    理人，其明知系爭軍品係上訴人所有，張瑞坤無權代理上訴
    人銷售，系爭軍品應係不法之贓物，仍以遠低於市價之價格
    ，向張瑞坤購買，造成上訴人就系爭軍品追索不易，顯係故
    意不法侵害上訴人之權利。縱被上訴人丙○○○並無故意，
    因被上訴人丙○○○向張瑞坤購買系爭軍品所簽立之訂購合
    約書，出賣人係訴外人高實公司，訂購合約書上卻無出賣人
    高實公司之印章，被上訴人丙○○○並將部分價金匯款至張
    瑞坤個人之帳戶、部分價金則簽發支票交予張瑞坤，且收受
    張瑞坤交付營業人為訴外人振利織造企業有限公司（下稱振
    利公司）、暉騰實業有限公司（下稱暉騰公司）發票，均與
    交易習慣有違，被上訴人丙○○○顯有過失。被上訴人丙○
    ○○、元集公司應負連帶損害賠償之責，並以上訴人與聯勤
    廠就系爭軍品原交易之價格538,000 元賠償上訴人之損害。
    縱被上訴人丙○○○未實際參與系爭軍品之締約過程，然參
    與締約之被上訴人元集公司經理徐若望為丙○○○之配偶，
    為元集公司之實際負責人，被上訴人元集公司依民法第28條
    規定亦應負連帶賠償責任。為此，依據民法第184 條第1 項
    及第28條之規定，提起本訴等語。並聲明：(1)被上訴人應連
    帶給付上訴人538,000 元及自起訴狀繕本送達翌日起至清償
    日止，按週年利率百分之五計算之利息。(2)願供擔保，請准
    宣告假執行。原審法院為上訴人敗訴判決，上訴人不服，聲
    明上訴，其上訴聲明：
    (一)原判決廢棄。(二)被上訴人應連帶給付上訴人538,000 元及
    自起訴狀繕本送達翌日起至清償日止，按週年利率百分之五
    計算之利息。
    (三)第一、二審訴訟費用由被上訴人負擔。
二、被上訴人則以：被上訴人元集公司於95年6 月12日與聯勤廠
    更名後之聯勤兵工整備發展中心（下稱聯勤中心）簽訂聯勤
    兵工整備發展中心訂購軍品契約，約定由被上訴人元集公司
    提供引導傘吊繩等20項軍品。被上訴人元集公司乃於95年6
    月27日，以319,160 元之價格，向高實公司訂購該訂購軍品
    契約所需之系爭軍品，並簽立訂購合約書（下稱系爭訂購合
    約）。系爭訂購合約係由被上訴人丙○○○之配偶即被上訴
    人元集公司之經理徐若望與高實公司業務經理張瑞坤接洽訂
    立，張瑞坤同時擔任上訴人及高實公司之業務經理，被上訴
    人丙○○○或徐若望均無從知悉張瑞坤與上訴人及高實公司
    之內部關係，遑論知悉張瑞坤無權銷售系爭軍品或知悉系爭
    軍品為贓物。何況，高實公司尚於95年11月14日發函稱願意
    修改合約，被上訴人丙○○○及徐若望更深信系爭訂購合約
    為正常交易。被上訴人元集公司買受系爭軍品之價格雖較低
    廉，惟加計運費、保固及稅捐等成本，再以較高價額轉售予
    聯勤中心，仍屬合理，並無上訴人所稱賤價購入之情事，且
    係應張瑞坤之要求方式支付價金，並因張瑞坤表示有部分商
    品係向其他廠商調貨，而收受供應廠商開立之發票，此為商
    場上習見慣行，被上訴人丙○○○及徐若望並無因故意或過
    失，不法侵害上訴人就系爭軍品之權利之侵權行為，被上訴
    人丙○○○、元集公司自無需連帶負損害賠償責任等語，資
    為抗辯。於本院答辯聲明：(一)上訴駁回。(二)第一、二審訴訟
    費用由上訴人負擔。
三、上訴人主張，上訴人於94年4 月21日與訴外人聯勤廠簽訂訂
    購軍品合約，由上訴人出售引導傘吊繩等20項軍品予聯勤廠
    ，嗣因上訴人交付之引導傘吊繩等軍品，經聯勤廠驗收結果
    有部分未達標準，經聯勤廠於94年12月21日發函解除訂購軍
    品合約，並將引導傘吊繩等20項軍品退回，重新公告招標，
    由被上訴人元集公司於95年6 月5 日得標。訴外人張瑞坤為
    上訴人及高實公司之業務經理，向被上訴人元集公司兜售，
    於95年6 月27日以高實公司名義以319,160 元之價格將系爭
    軍品出售予被上訴人元集公司，由元集公司交貨予聯勤中心
    等事實，業據提出訂購軍品合約、聯勤廠函、聯勤中心公告
    、訂購合約書在卷（原審卷8~20頁）為證，且為被上訴人所
    不爭執，並提出訂購軍品契約、訂購合約書在卷（原審卷36
    ~46 頁）為證，自可信為真實。
四、上訴人又主張被上訴人元集公司之法定代理人丙○○○或其
    經理即實際負責人徐若望，明知系爭軍品屬上訴人所有，張
    瑞坤無權代理銷售，仍以遠低於市價向張瑞坤購買此不法贓
    物，致上訴人追索不易，顯係故意不法侵害上訴人權利，縱
    無故意，亦有過失，依民法第184 條、第28條規定對上訴人
    元集公司應連帶負賠償責任，為此請求被上訴人丙○○○、
    元集公司連帶給付上訴人之損害云云，則為被上訴人所否認
    ，並抗辯以前詞，是本件爭點為：上訴人主張被上訴人丙○
    ○○或徐若望不法侵害上訴人權利，上訴人基於民法第184
    條及第28條規定，請求被上訴人連帶賠償損害，是否有理由
    。
五、按，當事人主張有利於己之事實者，就其事實有舉證之責任
    ，民事訴訟法第277 條前段定有明文。又按民事訴訟如係由
    原告主張權利者，應先由原告負舉證之責，若原告先不能舉
    證，以證實自己主張之事實為真實，則被告就其抗辯事實即
    令不能舉證，或其所舉證據尚有疵累，亦應駁回原告之請求
    （最高法院17年上字第917 號判例參照）。本件上訴人主張
    被上訴人丙○○○或徐若望因故意或過失不法侵害上訴人就
    系爭軍品之權利，被上訴人元集公司、丙○○○應連帶負損
    害賠償責任等情，被上訴人否認之。依前開說明，上訴人自
    應就其主張之侵權行為要件事實，負舉證之責。而上訴人主
    張被上訴人丙○○○或徐若望故意或過失不法侵害上訴人之
    權利，無非以：證人張瑞坤、乙○○之證詞及系爭訂購合約
    之系爭軍品買賣價格低於市價、系爭訂購合約書上無高實公
    司之印章、被上訴人元集公司將價金匯款至張瑞坤個人帳戶
    並收受營業人為振利公司及暉騰公司之發票、被上訴人丙○
    ○○交付支票予張瑞坤等事實，為其論據，惟查：
  (一)據證人張瑞坤在原審到庭證稱：伊出售系爭軍品予元集公司
    ，係由元集公司之業務員蔣宏哲與伊接洽，過程中也曾與徐
    若望接觸，但未與丙○○○接觸過等語（原審卷153 頁）。
    證人徐若望亦到庭證稱：伊係元集公司的經理，元集公司購
    買系爭軍品，最早由蔣宏哲與張瑞坤接洽，到了報價及議價
    階段，才轉由伊處理，丙○○○僅知悉伊與張瑞坤簽立系爭
    軍品之系爭訂購合約書，但細節並不清楚等語（原審卷159
    至161 頁）。據此，上訴人主張被上訴人丙○○○實際參與
    系爭軍品之締約過程，且明知張瑞坤並無出售系爭軍品之權
    限，系爭軍品係屬贓物，已難遽採。參以，證人徐若望證稱
    ：當初上訴人遭聯勤廠解約後，聯勤廠的人員向元集公司提
    議可向遭解約之廠商購買部分合格之軍品，蔣宏哲遂與張瑞
    坤接洽，伊經蔣宏哲報告才知情，但並不知悉遭聯勤廠解約
    之廠商係上訴人或高實公司，當時張瑞坤拿出名片，自稱係
    高實公司的業務經理，伊認為張瑞坤係業務經理，應該有權
    限處理系爭軍品等語（原審卷160 、162 頁）。上訴人更自
    承張瑞坤同時擔任上訴人及高實公司兩家家族關係企業之業
    務經理，持有該兩家公司業務經理名片，負責處理該兩家公
    司與聯勤廠標案之業務等語（原審卷55、80、198 頁），並
    提出張瑞坤名片、授權書在卷（原審卷58、83、84頁）可稽
    。是從蔣宏哲、徐若望與張瑞坤接洽之過程觀之，蔣宏哲因
    聯勤廠人員建議而找上張瑞坤，徐若望嗣經蔣宏哲報告而知
    悉，蔣宏哲、徐若望對於系爭軍品之來源，係有跡可循，並
    非無端與張瑞坤接洽即率予買入。況且，依上訴人所述上訴
    人與高實公司之公司地址、彰濱廠址、電話，均相同之事實
    （原審卷55頁）。張瑞坤係上訴人及高實公司業務經理之身
    分，外觀上確實足使人信其有權處理上訴人及高實公司業務
    ，上訴人又未能舉證證明其與張瑞坤及高實公司之內部關係
    為蔣宏哲、徐若望所知悉，自難認定被上訴人元集公司之法
    定代理人丙○○○或經理徐若望亦能知悉張瑞坤無權出售系
    爭軍品，系爭軍品係屬贓物。至證人張瑞坤證稱元集公司給
    付系爭軍品價金之支票係由丙○○○交付予伊云云，係買賣
    契約之履行交付價金之行為，尚難據以認定丙○○○有參與
    系爭軍品之買賣過程，並知悉張瑞坤無權銷售系爭軍品，系
    爭軍品係屬贓物。
  (二)又據證人張瑞坤到庭證稱：伊係依上訴人的成本價再加一成
    與元集公司徐若望談定價格，而上訴人出售貨品之價格，一
    般係依當時市場情形，有時甚至依成本價出清，系爭軍品買
    賣價格沒有偏低，系爭軍品的成本伊知道，跟市場上售價比
    沒有偏低，但標案價格會比市場售價高等語（原審卷153-15
    6 頁）。證人徐若望亦到庭證稱：張瑞坤向伊報價，伊再向
    其他廠商查詢，查詢結果部分高於張瑞坤之報價，部分低於
    張瑞坤之報價，伊向張瑞坤殺價一成半至二成談定，因向軍
    方投標之貨品市面上並無可銷售之客戶，伊認為張瑞坤為了
    要趕快將系爭軍品脫手，才以此價格出售等語（原審卷161
    頁）。又辦理本件被上訴人丙○○○涉犯贓物罪嫌之彰化地
    方法院檢察署檢察官經向財團法人紡織產業綜合研究所及財
    團法人中華民國紡織業拓展會查詢上開引導傘吊繩等系爭軍
    品市價，均覆以上開貨品市場價格因市場物價波動因素繁多
    ，而難以認定，且相同產品廠商報價不同亦屬正常現象等語
    ，業據本院調取該署98年偵字第5084號查核屬實，並影印卷
    宗置卷外可稽。是被上訴人元集公司係經與高實公司之業務
    經理張瑞坤議價後購入系爭軍品，所購入之系爭軍品價格雖
    低於被上訴人元集公司向聯勤廠標得之價格，然商人營業旨
    在謀利，並有運送、保固、稅捐、人事等成本支出，進項價
    格必低於賣出價格，始有利可圖，尚難以其購入之價格低於
    轉售之價格，遽指被上訴人元集公司之負責人丙○○○或經
    理徐若望知悉系爭軍品係贓物。
  (三)上訴人雖另以證人乙○○證稱：上訴人交貨予聯勤廠時，包
    裝上必須標示製造公司、聯勤廠代號及貨品的品名及數量等
    語（原審卷165 頁）及證人張瑞坤證稱：伊曾帶蔣宏哲前往
    彰濱廠看系爭軍品，徐若望也去過彰濱廠，但未看到系爭軍
    品等語（原審卷153 頁），而主張被上訴人元集公司之法定
    代理人丙○○○或經理徐若望知悉系爭軍品係上訴人所有，
    張瑞坤無權出售等情。然證人乙○○亦證稱：貨品本身並未
    標示註明係上訴人製造等語。證人張瑞坤另證稱：聯勤廠退
    回之軍品，必須重新包裝後才可讓上訴人元集公司去交付等
    語（原審卷156 頁）。被上訴人元集公司買受系爭軍品之締
    約過程中，系爭軍品是否有包裝標示為上訴人製造，並無法
    證明，況且被上訴人丙○○○從未看過系爭軍品，又張瑞坤
    係上訴人及高實公司之業務經理，上訴人及高實公司之地址
    、彰濱廠址、電話均相同，縱系爭軍品尚有包裝標示為上訴
    人製造，亦難證明蔣宏哲、徐若望，甚至被上訴人丙○○○
    能知悉張瑞坤係無權銷售。
  (四)又被上訴人元集公司將系爭軍品之買賣價金匯入張瑞坤個人
    帳戶，雖為被上訴人所不爭執，然證人徐若望證稱：因張瑞
    坤係高實公司之業務經理，張瑞坤表示系爭軍品其中一項「
    50號木紗線」須從大陸地區調貨，張瑞坤已經墊款，因該項
    軍品之買賣價格為45,000元，遂於加計百分之5 之營業稅後
    ，合計47,250元直接匯款予張瑞坤等語（原審卷161 、162
    頁）。衡情，張瑞坤自稱係高實公司之業務經理，其與高實
    公司內部授權情形，自非被上訴人丙○○○或被上訴人元集
    公司經理徐若望所能知悉，且匯款至張瑞坤帳戶與直接交付
    現金之效果無異，實難認有悖於常情之處，自無法以此認定
    被上訴人丙○○○或被上訴人元集公司經理徐若望，有故意
    或過失不法侵害上訴人就系爭軍品之權利。至聯勤廠之一般
    招標文件上有禁用大陸地區產品之要求，乃聯勤廠於得標廠
    商履約交貸後，得否據以主張權利之問題，無從據為認定被
    上訴人丙○○○或被上訴人元集公司之經理徐若望有故意或
    過失不法侵害上訴人權利。
  (五)張瑞坤以高實公司名義出售系爭軍品，所交付予買受人元集
    公司之發票之營業人雖係振利、暉騰公司而非高實公司，雖
    為被上訴人所不爭執。查，張瑞坤交付振利、暉騰公司之發
    票予被上訴人元集公司，固有違商業會計法之相關規定，然
    此跳開發票為一般商業交易場合常見態樣，與買賣標的物之
    來源合法與否，並無必然關係，上訴人據此主張被上訴人元
    集公司之法定代理人丙○○○或經理徐若望知悉張瑞坤無權
    銷售系爭軍品，有故意或過失之侵權行為，核非足採。
  (六)系爭軍品之系爭訂購合約書上未蓋用高實公司之印章而僅有
    張瑞坤之簽名，雖有上開系爭訂購合約書在卷可按（原審卷
    45頁），兩造對此固不爭執。然證人徐若望證稱：伊認為張
    瑞坤係業務經理，有權簽訂合約，加上當時被上訴人元集公
    司要交付軍品給聯勤中心的時間很趕，認為可以事後再補印
    章等語（原審卷163 頁）。且買賣之債權契約本非要式行為
    ，口頭約定即訂立者亦屬常見，要難僅因訂購合約書未蓋用
    高實公司之印章即認定被上訴人元集公司之法定代理人丙○
    ○○或經理徐若望知悉張瑞坤無權銷售系爭軍品，而故意或
    過失不法侵害上訴人就系爭軍品之權利。
  (七)此外，被上訴人丙○○○因本件系爭軍品買賣行為，經本件
    上訴人提出贓物罪告訴，業經檢察官以其犯罪嫌疑不足，為
    不起訴處分確定在案，有彰化地方法院檢察署檢察官98年偵
    字第5084號不起訴處分書、臺灣高等法院臺中分院檢察署99
    年上聲議字第325 號處分書在卷（本審卷51、102 頁）可稽
    。
  (八)基上，並無證據足資證明被上訴人元集公司之法定代理人丙
    ○○○或經理徐若望明知張瑞坤無權銷售系爭軍品，仍故意
    向其買受此不法贓物，或其等買受過程有何過失。上訴人主
    張被上訴人元集公司法定代理人丙○○○或經理徐若望故意
    或過失不法侵害上訴人權利，基於民法第184 條、第28條規
    定，請求被上訴人連帶負賠償責任，自非有據。
六、從而，上訴人訴請被上訴人連帶給付上訴人538,000 元，及
    其法定遲延利息，為無理由，應予駁回，原審法院為上訴人
    敗訴判決，並無不合，上訴人上訴指摘原判決不當，求予廢
    棄改判，為無理由，應予駁回。
七、本件事證明確，兩造其餘攻擊防禦方法，與本件判斷結果不
    生影響，自不逐一論列，併此敘明。
據上論結，本件上訴為無理由，依民事訴訟法第 449 條第 1 項
、第 78條，判決如主文。
中    華    民    國    98    年    4     月    21    日
                              民事第五庭
                                  審判長法官 蔡明宛
                                  法      官 曾錦昌
                                  法      官 魏式璧
以上正本證明與原本無異。
本件不得上訴。
中    華    民    國    99    年    4     月    23    日
                                  書  記  官 鄔維玲

司法院資訊處製作；財團法人民間司法改革基金會備份。
